臺灣高等法院刑事判決
110年度上易字第1007號
上  訴  人  臺灣臺北地方檢察署檢察官
被      告  李○○




選任辯護人  陳振瑋律師
            賴映淳律師
上列上訴人因被告家暴傷害等案件，不服臺灣臺北地方法院109
年度易字第687號，中華民國110年3月18日第一審判決（起訴案
號：臺灣臺北地方檢察署108年度偵字第13053號），提起上訴，
本院判決如下：
    主  文
原判決關於無罪部分撤銷。
李○○犯強制罪，處拘役參拾日，如易科罰金，以新臺幣壹仟元折
算壹日。
其他上訴駁回。
前開撤銷改判部分與上訴駁回部分所處之刑，應執行拘役陸拾日
，如易科罰金，以新臺幣壹仟元折算壹日。
    事  實
一、李○○與甲○○為曾有同居關係之男女朋友，為家庭暴力防治法
    第3條第2款所定之家庭成員關係，兩人平時即因故而多有爭
    吵，李○○進而分別為下列行為：
　㈠李○○於民國107年11月至12月間某時，在當時與甲○○同居之臺
    北市○○街000巷00弄00號2樓，因細故與甲○○爭吵，甲○○欲出
    門，李○○竟基於妨害他人行使權利之犯意，將告訴人全身衣
    服脫光且用手機對著甲○○做出拍照之動作，以此強暴之方式
    妨害甲○○出門之權利行使，甲○○乘隙而離開上址，並騎乘機
    車擺脫在後跟隨之李○○，而至甲○○胞姊乙○○之住處。
　㈡李○○於108年4月18日11時許，在臺北市○○區○○街00號之甲○○
    所經營之火鍋店內，因故與甲○○發生爭執，李○○基於傷害及
    妨害他人行使權利之犯意，尾隨甲○○進入上址火鍋店內倉庫
    ，接續對甲○○毆打、口摀臉部、手扼脖子、取走眼鏡及推擠
    ，以妨害甲○○自由進出上開倉庫之權利行使，並致甲○○受有
    頭部、頸部、上背部挫傷、雙上肢擦傷之傷害，嗣店員張○○
    上前制止並通知警方到場，始悉上情。
二、案經甲○○告訴及訴由臺北市政府警察局中山分局報告臺灣臺
    北地方檢察署【下稱臺北地檢署】檢察官偵查起訴。
    理  由
壹、證據能力部分
一、被告以外之人於審判外之言詞或書面陳述，除法律有規定者
    外，不得作為證據，刑事訴訟法第159條第1項定有明文。又
    被告以外之人於審判外之陳述，雖不符刑事訴訟法第159條
    之1至第159條之4之規定，而經當事人於審判程序同意作為
    證據，法院審酌該言詞陳述或書面陳述作成時之情況，認為
    適當者，亦得為證據；當事人、代理人或辯護人於法院調查
    證據時，知有同法第159條第1項不得為證據之情形，而未於
    言詞辯論終結前聲明異議者，視為有前項之同意，刑事訴訟
    法第159條之5亦有明文。查本件檢察官、被告李○○（下稱被
    告）及其辯護人，於言詞辯論終結前，均未就本院所認定犯
    罪事實而經調查採用之證據之證據能力予以爭執（見本院卷
    第167頁至第171頁、第361頁、第473頁至第476頁），本院
    復審酌各該證據作成時之情況，尚無違法及證明力明顯過低
    之瑕疵，認以之作為證據應屬適當，揆諸上開規定，本件經
    調查之證據，均有證據能力。
二、至於本院所引之非供述證據部分，並無證據證明係公務員違
    法取得，亦無依法應排除其證據能力之情形，應有證據能力
    。　
貳、實體部分
一、認定犯罪事實所憑證據及理由
  ㈠訊據被告對於上開事實欄一、㈡部分坦承不諱，然矢口否認有
    事實欄一、㈠所載妨害告訴人甲○○（下稱告訴人）之行使權
    力之強制犯行，辯稱：伊在住處伊有跟告訴人爭吵、衝突，
    但告訴人想離開拿了東西就走了，伊怕告訴人出事跟在後面
    ，後來伊也離開了，伊沒有脫光告訴人衣服拍照的行為，也
    沒有對告訴人有強制動作、妨害告訴人出門云云。
　㈡經查：
　⒈上開事實欄一、㈡之事實，業據被告於原審及本院審理時均坦
    承不諱（見原審卷第38頁、第320頁、本院卷第479頁），核
    與證人即告訴人、證人張○○於警詢及偵訊中之證述大致相符
    （見臺北地檢署108年度偵字第13053號偵查卷【下稱偵查卷
    】第17頁至第26頁、第93頁至第95頁、第99頁至第101頁）
    、並有受理家庭暴力事件驗傷診斷書、本院勘驗監視器錄影
    畫面勘驗筆錄、擷取照片在卷可稽（見偵查卷第39頁、第15
    7 頁、本院卷第376頁至第410頁），足認被告就此部分之任
    意性自白，核與事實相符，堪予採憑。
  ⒉而被告就上開事實欄一、㈠之事實，雖以前開情詞置辯，然查
    ：
　⑴被告於107年11月至12月間某時，在當時與告訴人同居之○○街
    住處，與告訴人發生爭吵，被告以將告訴人衣服脫光，用手
    機對著告訴人做出拍照動作之方式，不讓告訴人出門，經告
    訴人乘隙而離開上址，並騎乘機車擺脫在後跟隨之被告後至
    證人即告訴人胞姊乙○○住處等情，業據告訴人於偵訊中、原
    審審理時證述明確（見偵查卷第99頁至第100頁、原審卷第1
    63頁至第181頁），核與證人乙○○於偵訊中證稱：伊記得當
    時是快天亮的時候，是大家還在睡覺的時間，記得是凌晨但
    幾點伊忘記，告訴人先打手機給伊，伊想說這麼晚是誰，伊
    看到是告訴人打來有點嚇到，告訴人問伊說可否到伊這裡來
    ，他聲音在發抖，伊問他發生什麼事叫他快來，告訴人說他
    在伊家樓下，伊就下去接他，他看起來很驚恐，進到家裡來
    還一直發抖，伊就抓著他的手問他怎麼了…問到底發生什麼
    事讓他這麼害怕，他說被告打他，把他衣服脫光拍裸照，伊
    當時聽了很氣憤想要帶他去報警驗傷，他說他不敢、會害怕
    ，怕被告要把他的店砸了，並散佈裸照…伊就先讓他休息，
    待到天亮伊去上班，告訴人繼續待在伊家，約中午時他才去
    店裡等語大致相符（見偵查卷第217頁至第218頁），證人乙
    ○○並於原審審理時到庭證稱：伊記得大概是107年的12月，
    因天氣蠻冷的，印象中快要到聖誕節了，告訴人好像先傳LI
    NE給伊，後來打電話給伊，伊嚇了一跳，說可以來我家，告
    訴人說跟男友吵架，聲音有在顫抖，伊就要他趕快來伊家，
    告訴人就說他在伊家樓下，伊就下樓把他帶回家，當時他全
    身發抖，很害怕…伊要帶他報警，但他說不要，說如果怎麼
    樣，被告會讓他的店開不下去，且剛剛跑出來之前被告有拍
    他裸照等語明確（見原審卷第181頁至第193頁），並有告訴
    人手部傷勢照片在卷可稽（見偵查卷第139頁）。
　⑵證人張○○於偵查中檢察官訊問時亦證稱：伊記得告訴人曾經
    跟伊說過一件事，告訴人原本不想講，伊就跑去問被告到底
    發生什麼事。被告就說他對告訴人做一件女人會害怕的事，
    伊事後又問告訴人，告訴人就跟伊說他被被告拍裸照，伊就
    沒有繼續問，伊沒有看到裸照，也沒問為何要拍裸照，因為
    是在他們租屋處發生的等語屬實（見偵查卷第94頁至第95頁
    ），然以告訴人原不想向證人張○○表述被拍裸照之事，經證
    人張○○向被告詢問後，被告先向證人張○○言及有對告訴人做
    一件女人會害怕的事後，經證人張○○向告訴人追問，告訴人
    始向其披露上情，是證人張○○之證述，已非純由告訴人轉述
    被害過程之累積證據，而係其親身經歷，向告訴人、被告詢
    問、追問、求證之過程，應可信實，且足可補強告訴人前開
    之證述內容。復以被告於偵查中檢察官訊問時即坦認當天其
    與告訴人有起爭執，告訴人並有拿剪刀、刀子及告訴人離開
    上開住處後，其有跟在告訴人後面，告訴人一直想甩開被告
    之情等語（見偵查卷第170頁），並於本院審理時亦供承有
    與告訴人發生爭執、衝突，為了工作吵架，並有尾隨告訴人
    之情（見本院卷第479頁），與告訴人指述情節大致相符，
    則上開事實欄一、㈠之事實，已非子虛。
　⑶雖被告辯稱：告訴人想離開拿了東西就走了，伊怕告訴人出
    事跟在後面，後來其也離開了云云，然被告既坦認有於上開
    住處與告訴人爭吵之情，並於告訴人離開住處後，跟隨在後
    ，衡諸常情，告訴人顯非平和離去，否則被告毋需跟隨在後
    之理，且被告既係怕告訴人出事而跟隨在後，卻未能確認告
    訴人安全，又先行離去，所辯反覆且悖於情理，委無可採。
　⑷告訴人與證人乙○○就當天約略時間、聯繫之細節，雖然彼此
    陳述有未盡相符之處，然此部分應係囿於記憶，且屬枝節，
    況相隔時日印象模糊，本即難以全然相符，審諸其等證述之
    內容，就告訴人打電話給證人乙○○時，告訴人已至證人乙○○
    住處樓下，再衡以告訴人騎車繞了1個多小時始至證人住處
    ，係為閃躲被告跟隨，亦符情理，因認告訴人、證人乙○○前
    開之證述，互核大致相符，信而有徵，較可憑信，是被告辯
    護人此部分為被告所辯，亦難認可採。　　　
　⑸綜上所述，上開事實欄一、㈠之事實，堪可認定。
　㈢綜上，本件事證明確，被告上開犯行洵堪認定，應依法論科
    。　　　
二、論罪科刑
　㈠按家庭暴力防治法所稱之「家庭暴力」，為家庭成員間實施
    身體或精神上不法侵害之行為；而該法所稱之「家庭暴力罪
    」，謂家庭成員間故意實施家庭暴力行為而成立其他法律所
    規定之犯罪，家庭暴力防治法第2條第1、2項分別定有明文
    。經查，被告與告訴人間具有家庭暴力防治法第3條第2款所
    稱之家庭成員關係，為被告所供承，核與告訴人之證述相符
    （見原審卷第38頁、第163頁），堪予認定。
　㈡按行為後法律有變更者，適用行為時之法律。但行為後之法
    律有利於行為人者，適用最有利於行為人之法律，刑法第2
    條第1項定有明文。查被告本案行為後，刑法第277條第1項
    規定於108年5月29日修正公布，並自同年月31日起生效，修
    正前規定：「傷害人之身體或健康者，處3年以下有期徒刑
    、拘役或1千元以下罰金。」修正後規定：「傷害人之身體
    或健康者，處5年以下有期徒刑、拘役或50萬元以下罰金。
    」則修正後之刑度較修正前為重，是修正後之新法並未較有
    利於行為人，經比較新舊法之結果，應依刑法第2條第1 項
    前段規定，適用被告行為時即修正前刑法第277條第1項規定
    ，合先敘明。
　㈢又被告行為後，刑法第304條規定雖於108年12月25日修正公
    布，於108年12月27日生效，惟查修正後之規定係依刑法施
    行法第1條之1第2項前段規定將罰金提高30倍，亦即將原本
    之銀元300元修正為同額之新臺幣9,000元，其修正之結果不
    生有利或不利於行為人之情形，非屬法律變更，自不生新舊
    法比較之問題，而應依一般法律適用原則，逕行適用裁判時
    法即修正後刑法第304條之規定，併予敘明。
　㈣核被告所為，就上開事實欄一、㈠部分，係犯刑法第304條第1
    項之強制罪；就上開事實欄一、㈡部分則係犯修正前刑法第2
    77條第1項之傷害罪及刑法第304條第1項之強制罪。又被告
    以一行為，而同時觸犯上開二罪名，為想像競合犯，應依刑
    法第55條之規定，從一重之傷害罪處斷。又家庭暴力防治法
    對於家庭暴力罪並無科處刑罰之規定，故分別依修正前刑法
    第277條第1項之傷害罪、刑法第304條第1項之強制罪予以論
    罪科刑。
　㈤至被告如事實欄一、㈠、㈡所犯上開修正前刑法第277條第1項
    之傷害罪、刑法第304條第1項之強制罪，犯意各別、行為互
    殊，自應予分論併罰。
三、上訴駁回之說明（上開事實欄一、㈡部分）：
  ㈠原審就上開事實欄一、㈡部分，認定被告犯傷害、強制等犯行
    事證明確，依想像競合犯，從一重以修正前刑法第277條第1
    項傷害罪處斷，並審酌被告未能克制情緒，以理性方式解決
    紛爭，竟以如事實欄一、㈡所示之方式妨害告訴人之自由，
    又致告訴人受有上開傷勢，所為誠屬不該，惟衡諸被告未有
    犯罪紀錄之素行，有本院被告前案紀錄表在卷（見本院卷第
    55頁），犯後坦承犯行態度尚可，犯罪手段係徒手為攻擊，
    並參酌被告自述教育程度、工作及家庭生活與經濟情形，暨
    犯罪之動機、目的、告訴人之傷害結果等一切情狀，量處拘
    役50日，並諭知易科罰金之折算標準。如主文第1項所示之
    刑，並諭知易科罰金之折算標準。原審認事用法並無不當，
    量刑亦稱妥適。
  ㈡檢察官上訴意旨略以：告訴人因被告所為受有焦慮、失眠，
    甚且患有創傷後壓力疾患等情，被告迄今未與告訴人達成和
    解，足見被告犯後態度非良好，原審未審酌上情，僅判處拘
    役50日尚有未恰云云，惟本件原審量刑時已斟酌刑法第57條
    各款所列情狀，而為刑之量定，是原審審酌被告犯後坦承犯
    行態度尚可，犯罪手段係徒手為攻擊，並參酌被告教育程度
    、工作及家庭生活與經濟情形，暨犯罪之動機、目的、告訴
    人之傷害結果等刑法第57條各款所列情狀所為前開量刑，且
    經本院審理時當庭勘驗當時監視器錄影影像，是認原審之量
    刑，尚未逾越公平正義之精神，客觀上亦不生量刑之裁量權
    濫用，並無量刑瑕疵或違背法令之情形，且被告雖未能與告
    訴人達成和解，然此亦繫於被告與告訴人是否已可面對、洽
    談此事及彼此對於和解條件之認知，尚難遽認被告態度即非
    良好，檢察官此部分上訴，請求從重量刑，尚無可採。
四、撤銷改判之說明（上開事實欄一、㈠部分）：
    原審就被告上開事實欄一、㈠所犯強制罪犯行部分，判決被
    告無罪，固非無見，惟查：
  ㈠被告有為上開事實欄一、㈠之強制犯行，業經本院認定、論述
    如前，原判決僅以告訴人、證人乙○○於偵訊、原審審理時之
    證述有若干細節未符之處，即認其等之證述均不可採信，並
    認證人乙○○、張○○證述部分均屬傳聞供述，無從作為告訴人
    指述之補強證據，忽略被告於偵查中業已供承其有與告訴人
    發生衝突及騎車追隨等情，其事實之認定，容有未當。是檢
    察官此部分之上訴為有理由，自應由本院就此部分予以撤銷
    改判。
  ㈡爰審酌被告與告訴人案發時為同居男女朋友之家庭成員關係
    ，被告未能克制情緒，以理性方式解決紛爭，僅因細故與告
    訴人發生爭吵，竟以如事實欄一、㈠所示之方式妨害告訴人
    之自由，所為實屬不該，惟衡諸被告未有犯罪紀錄之素行，
    有本院被告前案紀錄表在卷可稽（見本院卷第55頁），犯後
    否認犯行，暨其犯後態度，迄未能與告訴人達成和解，衡諸
    其犯罪手段，並參酌被告自述教育程度為專科肄業、現於火
    鍋店工作，平均月收入3萬3,000元之家庭生活與經濟情形，
    暨其犯罪之動機、目的、犯罪所生之結果等一切情狀，量處
    拘役30日，並諭知易科罰金之折算標準。且與前揭上訴駁回
    部分，斟酌被告犯罪行為之不法與罪責程度、各罪彼此間之
    關聯性、所反應被告人格特性與傾向、矯正之必要性等，定
    其應執行之刑，諭知易科罰金標準，如主文第四項所示。
據上論斷，應依刑事訴訟法第369條第1項前段、第364條、第299
條第1項前段、第368條，刑法第304 條、第51條第6款、第41條
第1項前段，刑法施行法第1條之1第1 項，判決如主文。
本案經檢察官蕭惠菁提起公訴，檢察官蒲心智提起上訴，檢察官
陳玉華到庭執行職務。　
中　　華　　民　　國　　111 　年　　1 　　月　　25　　日
                  刑事第三庭  審判長法  官  張惠立
                                    法  官  廖怡貞 
                                    法  官  鄭昱仁
以上正本證明與原本無異。
撤銷改判部分，如不服本判決，應於收受送達後20日內向本院提
出上訴書狀，其未敘述上訴之理由者並得於提起上訴後20日內向
本院補提理由書（均須按他造當事人之人數附繕本）「切勿逕送
上級法院」。
其餘部分不得上訴。
                                    書記官  劉靜慧
中　　華　　民　　國　　111 　年　　1 　　月　　25　　日
附錄本案論罪科刑法條全文：
修正前中華民國刑法第277條
傷害人之身體或健康者，處3年以下有期徒刑、拘役或1千元以下
罰金。
犯前項之罪因而致人於死者，處無期徒刑或7年以上有期徒刑；
致重傷者，處3年以上10年以下有期徒刑。
中華民國刑法第304條
以強暴、脅迫使人行無義務之事或妨害人行使權利者，處3年以
下有期徒刑、拘役或9千元以下罰金。
前項之未遂犯罰之。